【裁判字號】    89,上更(一),16
【裁判日期】    890229
【裁判案由】    偽造文書等
【裁判全文】
臺灣高等法院臺中分院刑事判決                  八十九年度上更(一)字第一六號
    上  訴  人
    即自 訴 人  甲○○
    被      告  乙○○
右上訴人因自訴被告偽造文書等案件，不服台灣南投地方法院中華民國八十六年七月
十八日第一審判決（民國八十六年度自字第六三號），提起上訴，案經判決後後經最
高法院發回更審，本院判決如左：
    主    文
上訴駁回。
    理    由
一、本件上訴人即自訴人（以下簡稱自訴人）在原審法院自訴意旨略以：
  (一)自訴人接奉檢察官起訴書（八十五年度偵字第四○九二號）一件，經詳閱內容後
    發覺被告乙○○有偽造公文書、偽造證據、誣告等之犯罪事實。爰依法提起自訴
    。
  (二)緣被告乙○○（以下簡稱被告）在南投縣政府農業局水土保持課擔任公職，係依
    法從事公務之人員，民國（下同）八十四年十月二日以八四投府農水字第一五一
    一三八號函，限期自訴人在八十五年十月十日前完成水土保持處理與維護。並說
    明水土保持處理項目為(一)平台階段(二)山邊溝(三)石牆。並得逕向台灣省政府水土保
    持局第三工程所申請輔導。自訴人接該函後，遂依南投縣國姓鄉○○段四七六地
    號（以下簡稱四七六地號）山坡地之地形，由上往下開拓為山坡－山邊溝兩條－
    大平台－邊坡－山邊溝兩條－邊坡。因本件山坡地無石頭，無法堆砌石牆。故於
    八十四年十二月廿日申請省水土保持局第三工程所輔導。該所於八十四十二月二
    十二日以八四水土三壹字第七一八七號函。通知於八十五年一月五日上午十時現
    場勘查。該所巡視全場後，認為大平台及山邊溝之配置甚妥。無處理石牆之必要
    。且河川上之石頭屬政府所有囑咐自訴人萬勿盜取。遂告知自訴人石牆不必做。
    自訴人係因南投縣政府之指示，才構築大平台及四條山邊溝。且係於接獲南投縣
    政府函之八十四年十月三日起，就已開拓，而於八十四年十二月二十日申請省水
    土保持局第三工程所輔導前已完成。因此起訴書所述「自訴人於八十五年六月中
    旬某日起」之言係不實在。又云：「未經同意即擅自在南投縣地號四七六號公有
  山坡地，因墾殖開挖構築大平台」之言為不實在。本案係南投縣政府所移送，又
    是被告所承辦。被告利用執行職務之機會，明知南投縣政府曾指示自訴人在地號
    四七六號山坡地完成大平台之水土保持項目。竟捏造為自訴人未經同意而擅自構
    築大平台之不實情事。有偽造公文書，加害自訴人之犯罪事實。
  (三)八十五年八月一日賀伯颱風來襲（起訴書誤為八十五年七月下旬某日）。這是天
    災，任何人都不能抗禦，但四七六地號山坡地，因有四條山邊溝而使巨量之雨水
    得以宣洩而流入溪流中，不致成災。故大平台至今無恙。僅邊坡之最下方靠近一
    四七號道路之邊坡上，被雨水下一些沙土流到小水溝中（邊坡與道路中間之小
    水溝）。經自訴人僱請邱進安（住南投縣國姓鄉○○村○○路○段一○○－一號
    ）清理完畢，其沙土之數量係一台併裝車（起訴書誤為小卡車）。該處係用水泥
    造之山壁，其下就是水溝。根本就不是路肩，也不是邊溝。所下之沙土沒有石
    頭，不可能使路肩及邊溝坍方，故此次風災，四七六號山坡地上有四條山邊溝，
    故大平台安然無恙，而山上根本沒有石頭。故被告在南投縣政府八十五年九月廿
    六日八五投府農水字第一三四七六一號函主旨：「．．．構築大平台因土石滑落
    於一四七號道路」之「石」字係不實在，係造之言，又說明二：「查上開土地
    因造成坍方更形成陡坡地」云云。亦不實在，蓋地號四七六號土地絕無坍方，亦
    無形成陡坡地之事實。所謂「土石滑落」，「造成坍方，變成陡坡，無法構築大
    平台」之言均屬捏造之言，故意加害自訴人。因此被告有偽造證據之犯罪事實。
  (四)自訴人在四七六號土地上已完成水土保持。故被告「未做好水土保持」之言分明
    不實，有誣告之事實至為明顯。因自訴人受害蒙冤為被害人，因認被告犯有刑法
    第一百六十九條誣告及同法第二百十三條公務員登載不實事項於公文書罪，爰依
    法提起自訴等情。
二、按犯罪事實應依證據認定之，無證據不得推定其犯罪事實；不能證明被告犯罪者
    ，應諭知無罪之判決，刑事訴訟法第一百五十四條、第三百零一條第一項分別定
    有明文。本件自訴人認被告涉有偽造公文書等罪，無非係以：被告係南投縣政府
    農業局水土保持課職員，明知伊所承租坐落南投縣國姓鄉○○段第四七六地號公
    有山坡地，業已完成平台及山邊溝等水土保持設施，並向台灣省政府水土保持局
    第三工程司申請輔導，竟仍以自訴人違反水土保持法為由，移送台灣南投地方法
    院檢察署偵辦，致其遭檢察官起訴，顯有偽造公文書之犯嫌；又於南投縣政府八
    十五年九月二十六日八五投府農水字第一三四七六一號對自訴人之函文中，偽為
    上開土地「因造成塌方更形成陡坡地，顯無法再構築平台使用，為顧及該開挖跡
    地殘壁安全，應在自然坡以植物或造林為宜，以免再次危害下游」云云，另涉偽
    造證據之犯嫌；又明知自訴人已完成水土保持設施，仍為「未做好水土保持」之
    不實言論，致自訴人蒙冤，再涉誣告等語，為其論據。訊據被告堅決否認有自訴
    人指訴之罪行，辯稱：南投縣政府於八十四年十月二日八四投府農水字第一五一
    一三八號函之說明第二項雖載明「台端使用上開土地期限在八十五年十月十日前
    完成水土保持處理與維護，並報本府派員檢查，逾期未依規定實施或不合標準者
    ，除依規定處罰外並準用第二十五條規定處理」，惟依水土保持法第十二條第一
    項之規定，水土保持義務人於開挖整地前，應先加擬水土保持計畫送請主管機關
    核定，然自訴人並未依規定申請擬具水土保持計畫即擅自行為，導至土石流至公
    路，可見自訴人並未依規定施作水土保持工作，而自訴人因擅自開挖山坡地後，
    自感無法做好水土保持安全設施，並維護善後，始向省水土保持局第三工程所申
    請輔導，結果該工程所於八十六年八月十一日以水土三台字第四六七九號函函覆
    自訴人，並於說明中敘明「台端在南投縣國姓鄉○○段四七六號承租之公有山坡
    地未經本所核准即擅自先行開發構築大平台，本所並未派員輔導，其處理情形不
    合水土保持補助程序，本所歉難補助」，是自訴人空言已完成水土保持，顯非實
    在等語。
四、經查：
(一)按第八條第一項第三款至第四款之開發、經營或使用行為，以及於山坡地及森林
    區內從事農、林、漁、牧地之開發利用所需之修築農路、開挖、整地或整坡作業
    ，其水土保持義務人應先擬具水土保持計畫，送請主管機關核定，如屬依法應進
    行環境影響評估者，並應檢具環境影響評估審查結果一併送核，其水土保持計畫
    未經主管機關核可前，各目的事業主管機關不得逕行核發開發或利用許可，水土
    保持法第十二條第一項定有明文。查自訴人所有南投縣國姓鄉○○段四七六號土
    地原屬「山坡宜林地」土地，嗣經台灣省水土保持局核准變更為「宜農牧地」，
    南投縣政府雖曾以八十四年十月三日八四投府農水字第一五一一三八號函通知自
    訴人，請自訴人確實依照山坡地保育條例第十條等規定，限期自訴人在八十五年
    十月十日前完成水土保持處理與維護，並說明水土保持處理項目為(一)平台階段(二)
    山邊溝(三)石牆，且得逕向省水土保持局第三工程所申請輔導，此有該函附於本院
    更審卷第二十頁可證。惟因上述土地係屬山坡地，自訴人欲在該土地內從事農牧
    ，依水土保持法第十二條第一項之規定，於從事開發前需先檢具水土保持計畫書
    ，送請主管機關核定。然自訴人並未依規定申請擬具水土保持計畫，即擅自開挖
    山坡地，嗣自感無法做好水土保持安全設施，並維護善後，始向台灣省政府水土
    保持局第三工程所申請輔導，結果該工程所於八十六年八月十一日以水土三台字
    第四六七九號函函覆自訴人，並於說明中敘明「台端在南投縣國姓鄉○○段四七
    六號承租之公有山坡地未經本所核准即擅自先行開發構築大平台，本所並未派員
    輔導，其處理情形不合水土保持補助程序，本所歉難補助」，此有該函附於本院
    更審卷第五十六頁可證，況因自訴人擅自開發山坡地，導至土石坍方流至下游公
    路等情，亦有台灣省交通處公路局第二區○○○○○段八十五年七月二十七日８
    ５－３６１－２（２０３）會勘通知單及會勘記錄附卷可稽（見本院更審卷第六
    十一頁），是自訴人陳稱已依規定作好水土保持，顯非實在。
(二)縱南投縣政府八十五年九月二十五日八五投府農水字第一三一六七九號函（該函
    係函送南投地方法院檢察署，主旨略謂：自訴人在四七六地號山坡地開挖整地因
    賀伯颱風過境，致生土石流入一四七號公路上，顯有違反水土保持法第三十三條
    知規定，請察照惠予偵辦）、八十五年九月二十六日八五投府農水字第一三四七
    六一號函（該函主旨略謂：自訴人使用四七六號土地開挖構築大平台，因土石滑
    落於一四七號道路不當案，請確實依照說明二辦理）係被告所擬，惟自訴人確未
    依水土保持法第十二條第一項之規定事先擬具水土保持計畫書送請主管機關核定
    前，即擅自開發四七六地號之山坡地，嗣因賀伯颱風過境導致土石坍落，影響一
    四七號道路等情，前已述及。而南投縣政府所為前述第一三一六七九號之移送函
    ，係台灣省政府交通處公路局第二區公程處第六工務段會同農林廳水土保持局、
    公路局第二區工程處、南投縣政府、國姓鄉公所、南港村辦公室等各單位，連同
    自訴人勘查現場後，水土保持局依履勘所得，以八十五年水土利字第一八五七九
    號函（見原審卷第卅五頁）之要求而為辦理，有該函影本附卷可參，且自訴人亦
    經原審法院檢察署檢察官偵查終結以八十五年度偵字第四○九二號提起公訴，並
    經本院另案八十六年度上訴字第二○二六號判處自訴人罪刑在案（現上訴最高法
    院中）。足徵被告係據實擬具，並無偽造文書或誣告之犯意。至上述第一三四七
    六號函之說明二雖記載「查上開土地因造成坍方更形成陡坡地，顯無法再構築平
    台使用，為顧及跡地殘壁安全，應在自然坡地以植生或造林為宜，以免再次危害
    下游」等情，核其意旨乃係南投縣政府為管理山坡地之主管機關，因此在管理技
    術指導與建議下，提示自訴人，如何植林或造林，以免再次發生災害。此從南投
    縣政府於八十六年十月一日以八六投府農水字第一四三九五三號函覆台灣省政府
    水土保持局核備之函件（該函主旨略謂：就本府所指「陡坡地與土壤結構鬆動」
    乙節，乃係指該土地經全面開挖整地後構築大平台台壁偏高陡峭，又初期地表尚
    為疏鬆不實狀態，建議並提醒該民應將淺根性和深根性植物混植或造林，以策山
    坡地安全．．．），亦可得明證。是上述第一三四七六號函應係主管機關為管理
    山坡地所為之技術指導及建議，應無偽造證據可言。
(三)綜上論述，被告所辯尚堪採信，此外亦查無積極證據，足資認定被告有任何被訴
    之前揭犯罪行為，揆之首開說明，原審為無罪之諭知，核無不合，自訴人上訴意
    旨指摘原判決不當，經詳核非有理由，應予駁回。
五、據上論結，應依刑事訴訟法第三百六十八條，判決如主文。
中      華      民      國    八十九     年      二       月   二十九   日
                                  臺灣高等法院臺中分院刑事第十庭
                                        審判長法  官  黃  永  泉
                                              法  官  蕭  廣  政
                                              法  官  蔡  名  曜
右正本證明與原本無異。
如不服本判決應於收受送達後十日內向本院提出上訴書狀，其未述上訴之理由者並
得於提起上訴後十日內向本院補提理由書（均須按他造當事人之人數附繕本）。
                                               書記官  廖  來  信
中      華      民      國    八十九     年      三       月     一     日
                                                                        Ｏ


司法院資訊處製作；財團法人民間司法改革基金會備份。
